臺灣高等法院民事判決
110年度上字第467號
上  訴  人  陳鄭琇
特別代理人  陳燦周  
訴訟代理人  翁偉倫律師
            王雅芳律師
被  上訴人  陳碧昇  
訴訟代理人  黃曙展律師
上列當事人間請求返還寄託物事件，上訴人對於中華民國110年2
月8日臺灣臺北地方法院108年度訴字第4555號第一審判決提起上
訴，本院於110年12月7日言詞辯論終結，判決如下：
    主      文
一、上訴駁回。
二、第二審訴訟費用由上訴人負擔。
    事實及理由
一、上訴人主張：被上訴人為伊配偶陳建穎之弟，因伊與陳建穎
    感情不睦，為保存伊隱私存款以備養老，伊於民國80年1月1
    7日、同年3月18日及同年12月12日，先後將新臺幣（下同）
    120萬元、40萬元及100萬元總計260萬元（下稱系爭款項）
    寄託予被上訴人，而匯入被上訴人之彰化銀行南京東路分行
    00000000000000號帳戶（下稱系爭帳戶），並約定利息為年
    息18%，兩造已口頭約定成立未定期限之金錢消費寄託契約
    。伊嗣因生活困難，遂於108年4月19日寄發台中郵局存證號
    碼000080號存證信函，催告被上訴人於40天內返還系爭款項
    ，被上訴人卻置之不理，爰依民法第602條第1項、第478條
    規定，請求被上訴人給付系爭款項，及其中120萬元自80年1
    月18日起、40萬元自80年3月19日起、100萬元自80年12月13
    日起，均至清償日止，按年息18%計算之利息等語（原審就
    上訴人之請求，判決上訴人全部敗訴，上訴人不服，提起上
    訴）。並於本院上訴聲明：㈠原判決廢棄；㈡被上訴人應給付
    上訴人系爭款項，及其中120萬元自80年1月18日起、40萬元
    自80年3月19日起、100萬元自80年12月13日起，均至清償日
    止，按年息18%計算之利息；㈢願供擔保，請准宣告假執行。
二、被告則以：陳建穎前因涉犯懲治盜匪條例案件，於臺灣高等
    法院臺中分院79年度上重訴字第33號刑事案件審理期間，因
    聽聞伊認識法界人士，乃於80年1月間委託伊代為尋求法律
    協助，要求上訴人於80年1月17日匯款120萬元至系爭帳戶，
    其中100萬元為尋求法律協助可能須支付他人之費用，20萬
    元則為償還陳建穎積欠伊之借款債務，嗣因陳建穎表示不須
    伊代為協助後，伊即將上開100萬元領出返還陳建穎。前述
    刑事案件於同年3月間宣判後，陳建穎為處理上訴至最高法
    院事宜，又於同年3月間及12月間，向伊表示須尋求法律協
    助，要求上訴人分別於同年3月18日、同年12月12日匯款40
    萬元、100萬元至系爭帳戶，然陳建穎嗣後又表示不須代為
    協助，伊亦將40萬元、100萬元領出返還陳建穎，兩造間就
    系爭款項並無金錢消費寄託契約關係存在，況上訴人於長達
    28年間不行使權利，致伊正當信賴上訴人不行使權利，而未
    保存相關證物，且銀行提款資料亦因保存年限致無法調閱，
    有害於伊之訴訟防禦權，上訴人提起本件訴訟，有違誠信原
    則等語，資為抗辯。並於本院答辯聲明：㈠上訴駁回；㈡如受
    不利判決，願供擔保請准免為假執行。
三、本件不爭執之事項（見本院卷第196、203、241、242頁）：
  ㈠被上訴人為上訴人配偶陳建穎之弟。
  ㈡上訴人於80年1月17日、同年3月18日、同年12月12日先後匯
    款120萬元、40萬元、100萬元予被上訴人。
　㈢陳建穎涉犯盜匪案件，於79年5月8日受臺中地方檢察署逮捕
    並羈押禁見，80年2月26日以臺灣高等法院臺中分院79年度
    上重訴字第33號無罪釋放，經檢察官上訴而被最高法院發回
    ，於80年12月16日於臺灣高等法院臺中分院80年度上重更(
    一)字第6號判處有期徒刑14年，經陳建穎上訴，於81年3 月
    5日最高法院81年度台上字第974號駁回上訴確定。目前通緝
    。
四、本院之判斷：
　　上訴人依消費寄託契約關係請求被上訴人給付系爭款項及約
    定年息18%之利息，為被上訴人所拒，並以前詞置辯。經兩
    造同意簡化爭點項目（見本院卷第203頁）：上訴人依消費
    寄託契約關係請求被上訴人給付系爭款項及年息18%之利息
    ，有無理由？茲分論如下：　　
  ㈠按當事人主張有利於己之事實者，就其事實有舉證之責任，
    民事訴訟法第277條定有明文。民事訴訟如係由原告主張權
    利者，應先由原告負舉證之責，若原告先不能舉證，以證實
    自己主張之事實為真實，被告就其抗辯事實即令不能舉證，
    或其所舉證據尚有疵累，亦應駁回原告之請求。又按主張權
    利或其他法律效果存在者，應就其權利或法律上效果發生之
    特別要件事實，負舉證責任。故當事人主張有金錢消費寄託
    關係存在，須就其發生所須具備之特別要件即金錢之移轉占
    有及寄託意思表示互相一致負舉證之責任；蓋當事人移轉金
    錢占有之原因容有多端，或為買賣，或為贈與，或為借貸或
    為其他之法律關係，尚不得僅以金錢之移轉占有，即可推論
    授受金錢之雙方間當然有消費寄託關係存在。倘僅證明有金
    錢之移轉占有，而未證明該雙方當事人有寄託意思表示互相
    一致者，仍不能認為其已成立消費寄託關係。又一般私人將
    金錢匯入他人在金融機關所開設之帳戶內，與乙種活期存款
    戶與金融機關之間為消費寄託關係性質上尚非相同，如不能
    證明該二人間有金錢寄託意思表示互相一致者，仍不能謂其
    有金錢之消費寄託關係存在（最高法院99年度台上字第2034
    號判決意旨參照）。上訴人主張兩造間就系爭款項成立金錢
    消費寄託契約，為被上訴人所否認，參照前述說明，自應由
    上訴人就該有利於己之事實先負舉證之責。
  ㈡證人賴政哲雖證稱：我於79年7、8月間至80年3 月間任職上
    訴人經營之仙旅旅館，於79年12月間第一次看到被上訴人來
    找上訴人，說上訴人有3 筆定存將要到期，是各多少錢，到
    期要寄放在被上訴人那裡，上訴人說3筆共260萬元，其中1 
    筆120 萬元是下個月先到期，被上訴人就說他有彰化銀行的
    帳戶，可以先將錢匯入該帳戶內，他如果改天要用錢，可以
    拿來週轉，利息就以18% 計算等語（見原審卷一第182至184
    頁）。惟查，上訴人於80年1月17日、同年3月18日、同年12
    月12日先後匯款120萬元、40萬元、100萬元予被上訴人之事
    實，已如前述不爭執事項㈡所示，上開100 萬元匯款時間與
    賴政哲證述聽聞兩造間於79年12月間之對話，相距約1 年之
    久，上訴人是否可能於1年前即預先口頭約定將100萬元寄託
    予被上訴人，已屬可疑，且賴政哲自承無法提出曾任職仙旅
    旅館之證明，對於仙旅旅館之地址、電話均不復記憶等語（
    見原審卷一第183至184頁），卻對於將近30年前首次見到被
    上訴人而偶然聽到兩造間之談話內容清楚記憶，亦與社會常
    情相違，自難憑賴政哲前述證詞即認定兩造間就系爭款項有
    合意成立年息18%之金錢消費寄託契約關係之事實。
　㈢證人即上訴人之女陳瑩真雖證稱：我原本不知寄託金錢之事
    ，仙旅旅館97年間被拍賣後，我媽媽跟我說我爸爸（即陳建
    穎）被通緝的期間，為避免被追債，有寄錢260萬元在我三
    叔（即被上訴人）那邊。因為我媽媽娘家的人，認為我父親
    的關係造成我舅舅涉犯刑案被害的很慘，責怪我母親，還要
    她拿錢來處理，所以我媽媽不敢寄託錢在娘家，我母親在那
    段期間和被上訴人關係不錯，這些事是聽我媽媽說的我才知
    道。後來99年間我祖母過世的時候，我們到殯儀館念經時，
    我母親當時有向被上訴人問，錢何時可以還，他說現在沒有
    辦法，錢在他那邊很安全，到時候會一併還等語（見本院卷
    第243至245頁）。然查，上訴人原陳稱係因陳建穎有小三並
    分居，彼此感情不睦，為保全隱私存款以備養老之用而寄託
    金錢在被上訴人處（見原審卷一第15頁），核與陳瑩真證述
    寄託金錢之目的係擔心被他人追債云云，已明顯不符，又陳
    瑩真為上訴人之女，其證述97年間聽聞上訴人陳述兩造間之
    消費寄託契約關係，核屬傳聞證據，不足為採，而其證述99
    年間聽聞兩造間之對話內容，有偏袒之嫌，且無其他證據可
    資佐證，實難逕予採信。
  ㈣況且，上訴人如確有寄託系爭款項予被上訴人並約定收取年
    息18%利息之情事，衡諸常情，上訴人於被上訴人未繳納約
    定利息時，即會向被上訴人求償，然依上訴人請求被上訴人
    自匯款翌日起應給付約定利息之情事觀之，被上訴人顯然未
    曾支付任何利息，上訴人竟於80年間起將系爭款項寄託予被
    上訴人，嗣後長達約28年之期間，均未曾向被上訴人以任何
    書面請求返還系爭款項本息，遲至108年4月間即本件起訴前
    始寄發存證信函催告被上訴人返還系爭款項（見司促卷第19
    至21頁），並陳稱因上訴人列為中低收入戶，生活陷入困境
    ，而請求被上訴人返還系爭款項云云（見原審卷一第17頁）
    ，明顯與社會常情相違，要無可採。
　㈤又陳建穎因涉犯盜匪案件自79至81年間經偵審程序確定，目
    前通緝之事實，已如前述不爭執事項㈢所載，而被上訴人提
    出87年間台中台中路郵局存證信函第490號存證信函影本（
    下稱系爭信函），陳瑩真自承係依父親陳建穎要求所謄寫，
    後來是由陳建穎處理等語（見本院卷第242、243頁）。查系
    爭信函內容提及刑案審理期間有先後交付被上訴人120萬元
    、50萬元、100萬元，共計270萬元等語（見原審卷第191至1
    99頁、第235至243頁），該金額與系爭款項相近（僅40萬元
    與50萬元有所不同），且陳建穎涉犯前述刑案審理期間亦與
    系爭款項先後匯款之期間重疊，則被上訴人抗辯系爭款項係
    因其他原因而給付，並非兩造間合意成立金錢消費寄託契約
    關係乙節，非無可採，縱被上訴人未能舉證系爭款項包含其
    與陳建穎間之20萬元借款及已將240萬元返還予陳建穎之事
    實，參照前述說明，上訴人既無法先證明所主張兩造間有金
    錢消費寄託契約關係存在之事實為真實，被上訴人就其抗辯
    事實即令不能舉證，或其所舉證據尚有疵累，仍應駁回上訴
    人之請求。
五、綜上所述，上訴人依民法第602條、第478條規定請求被上訴
    人給付系爭款項本息，非屬正當，不應准許。原審所為上訴
    人敗訴之判決，並無不合。上訴論旨指摘原判決不當，求予
    廢棄改判，為無理由，應駁回上訴。
六、本件事證已明，兩造其餘攻擊防禦方法及所舉證據，核與本
    件判決結果不生影響，爰不再逐一論列，併此敘明。
七、據上論結，本件上訴為無理由，依民事訴訟法第449條第1項
    、第78條，判決如主文。
中　　華　　民　　國　　110 　年　　12　　月　　21  　日
                  民事第六庭    
                      審判長法  官  陶亞琴
                            法  官  陳賢德
                            法  官  林俊廷
正本係照原本作成。
如不服本判決，應於收受送達後20日內向本院提出上訴書狀，其
未表明上訴理由者，應於提出上訴後20日內向本院補提理由書狀
（均須按他造當事人之人數附繕本）上訴時應提出委任律師或具
有律師資格之人之委任狀；委任有律師資格者，另應附具律師資
格證書及釋明委任人與受任人有民事訴訟法第466條之1第1項但
書或第2項所定關係之釋明文書影本。如委任律師提起上訴者，
應一併繳納上訴審裁判費。
中　　華　　民　　國　　110 　年　　12　　月　　21　　日
  　　　　　　　　　　　　　書記官  葉國乾